【裁判字號】    97,簡上,14
【裁判日期】    980706
【裁判案由】    土地所有權移轉登記
【裁判全文】
臺灣基隆地方法院民事判決              97年度簡上字第14號
上  訴  人  丙○○○
                        樓
            甲○○
            乙○○
上三人共同
訴訟代理人  陳雪萍律師
被  上訴人  辰○○     (兼庚○○之承受訴訟人)
            丁○○○   (兼庚○○之承受訴訟人)
            戊○       (兼庚○○之承受訴訟人)
            卯○○○   (即庚○○之承受訴訟人)
            癸○○     (即庚○○之承受訴訟人)
                        3號
            丑○○     (即庚○○之承受訴訟人)
            辛○○     (即庚○○之承受訴訟人)
            子○○     (即庚○○之承受訴訟人)
            壬○○     (即庚○○之承受訴訟人)
                        28號
兼  上四人  己○○     (即庚○○之承受訴訟人)
訴訟代理人
                        3號
上當事人間請求土地所有權移轉登記事件，上訴人對於中華民國
97年1月30日本院基隆簡易庭96年度基簡字第510號第一審判決提
起上訴，本院第二審合議庭於98年6月22日言詞辯論終結，判決
如下：
    主      文
原判決廢棄。
被上訴人辰○○、卯○○○、丁○○○、癸○○、戊○、己○○
、丑○○、辛○○、壬○○、子○○應將被繼承人庚○○所有坐
落台北縣萬里鄉○○里○○段磺溪子小段第三三地號土地所有權
應有部分二五二分之一辦理繼承登記後，將所有權應有部分二五
二分之一移轉登記予上訴人，由上訴人公同共有。
被上訴人辰○○、丁○○○、戊○應將所有坐落台北縣萬里鄉○○里○○段磺溪子小段第三三地號土地所有權應有部分各二五二
分之一移轉登記予上訴人，由上訴人公同共有。
第一、二審訴訟費用新壹幣貳仟伍佰元由被上訴人辰○○、卯○○○、郭游鳥棕、癸○○、戊○、己○○、丑○○、辛○○、壬○○、子○○連帶負擔新壹幣捌佰參拾肆元，餘由被告辰○○、
郭游鳥棕、戊○各負擔新壹幣捌佰參拾參元。
    事實及理由
甲、程序方面：
一、本件被上訴人庚○○於言詞辯論終結前即97年6月27日死亡
    ，庚○○計有子女游同枝、辰○○、卯○○○、丁○○○、
    癸○○、戊○，惟游同枝早已於88年11月29日死亡，應由游
    同枝之子女即己○○、丑○○、辛○○、壬○○、子○○代
    位繼承，有上訴人提出之戶籍謄本、庚○○繼承系統表可證
    ，爰依法由庚○○之上開繼承人即辰○○、卯○○○、丁○○○、癸○○、戊○、己○○、丑○○、辛○○、壬○○、
    子○○承受本件訴訟，合先敘明。
二、被上訴人辰○○、己○○、丑○○、辛○○、壬○○、子○○未於最後言詞辯論期日到場，核無民事訴訟法第385條所
    列各款之情形，爰依上訴人聲請，由其對被上訴人辰○○、
    己○○、丑○○、辛○○、壬○○、子○○一造辯論而為判
    決。
乙、實體方面：
一、本件上訴人起訴主張：
(一)訴外人游同枝於民國77年10月1日代理含被上訴人在內之訴
    外人游明傳所有繼承人（游明傳之繼承人為游同枝、庚○○
    、辰○○、卯○○○、丁○○○、癸○○、戊○等7人），
    將游明傳所有坐落臺北縣萬里鄉○○里○○段磺溪子小段（
    下稱同地段）第34、36-4、41-1、42-1、43-2、44地號等6
    筆土地出賣予訴外人即上訴人之被繼承人耿保安，嗣於同年
    11月28日以不動產買賣更正同意書 (下稱系爭同意書)追加
    出賣同地段第33、43地號等2筆土地，合計共出賣同地段第
    34 、36- 4、41-1、42-1、43-2、44、33、43等8筆土地予
    耿保安，買賣價金合計新臺幣（下同）1,068,720元，耿保
    安並已於77年10月1日訂立不動產買賣契約 (下稱系爭契約)
    當日給付定金318,597元；於77年10月13日給付第二次款
    363,606元；於77年11月28日給付尾款386,517元予游明傳之
    繼承人，有收據可稽，故耿保安已給付全部買賣價金予游明
    傳繼承人。
(二)耿保安所購買上開8筆土地，其中同地段第34、36-4、41-1
    、42-1、43-2、44、43等7筆土地均屬林、建地，游明傳繼
    承人已於78年6月27日過戶予耿保安，至同地段第33地號土
    地(下稱系爭土地)，因屬旱地，依簽約當時土地法第30條規
    定，私有農地所有權之移轉，其承受人以承受後能自耕者為
    限，故耿保安於簽約時即與游明傳繼承人約定待耿保安或耿
    保安指定人於取得自耕能力時始辦理移轉手續，辦理過戶時
    間不受限制，且為確保耿保安權利，游明傳繼承人應將系爭
    土地設定抵押予耿保安，而為保障游明傳繼承人權益，耿保
    安則必須於上開林、建地過戶完成時即付清所有8筆土地 (
    含系爭土地)之全部尾款，且由耿保安負擔田旱地增值稅，
    此有卷附系爭契約特別條件第1、2、3條、系爭契約第6條下
    方蓋有「對田旱地移轉時間不限，其田旱地應繳增值稅歸甲
    方負擔」之條戳印文、系爭契約所附特約條件第3條及特別
    條件第1條下方均蓋有「對田旱地應繳增值稅不包括契約第6
    條在內雙方約束由承買人於可辦理過戶時由承買人自行負擔
    」條戳印文即明，而耿保安業已給付全部買賣價金予游明傳
    繼承人，而含被上訴人在內之游明傳所有繼承人亦已將同地
    段第34、36 -4、41-1、42-1、43-2、44、43地號等7筆林、
    建地應有部分移轉登記予耿保安，並將系爭土地所有權狀正
    本交付耿保安，並設定抵押予耿保安。
(三)依民法第246條第1項之規定可知，耿保安與游明傳繼承人訂
    立系爭契約時，既已約定系爭土地於耿保安或耿保安指定人
    取得自耕能力時始辦理移轉手續，且辦理所有權移轉登記時
    間不受限制，是系爭契約自為有效，且土地法已於89年1月
    26日刪除上開第30條規定，該不能移轉登記情形已除去，耿
    保安自得依民法第348條第1項規定請求被上訴人移轉系爭土
    地所有權登記，而耿保安已於96年4月28日去世，上訴人為
    耿保安之繼承人，耿保安請求移轉土地所有權登記之權利即
    由上訴人繼承，是上訴人依民法第348條第1項、第1148條第
    1項規定，請求被上訴人將系爭土地所有權應有部分各252分
    之1移轉登記予上訴人，由上訴人公同共有，自屬有據，為
    此提起本訴，請求被上訴人將系爭土地所有權應有部分各
    252 分之1移轉登記予上訴人，由上訴人公同共有。
(四)對被上訴人抗辯之陳述略以：
    被上訴人既於78年6月27日將同地段第34、36-4、41-1、42-
    1、43-2、44、43地號等7筆土地所有權應有部分移轉登記予
    耿保安，且將系爭土地所有權狀交付予耿保安並設定抵押權
    登記，而耿保安所購買上開8筆土地面積合計10254.2平方公
    尺，其中除系爭土地外已為所有權移轉登記之7筆土地面積
    達10241.7平方公尺，系爭土地面積僅12.5平方公尺，被上
    訴人每人應有部分僅1.785平方公尺，若非因自耕能力之限
    制，系爭土地亦早已過戶，是被上訴人辯稱未授權游同枝出
    賣系爭土地，實非可取；且依卷附系爭同意書上關於丁○○○、戊○之印文，及第2次付款收據上關於庚○○、辰○○
    、丁○○○、戊○之印文，均與渠等印鑑章相符，被上訴人
    雖辯稱渠等交付印鑑章、印鑑證明、戶籍謄本等過戶文件予
    游同枝，係為辦理繼承登記云云，然若被上訴人係為辦理繼
    承登記而交付上開所有權移轉登記文件予游同枝，依理被上
    訴人於辦妥繼承登記後，即會請求游同枝交付渠等所繼承土
    地之所有權狀正本，然查繼承登記於78年2月23日即已辦理
    完竣，至今已達18年，被上訴人卻從未取得繼承土地之所有
    權狀正本，甚且同地段第34、36-4、41-1、42-1、43-2、44
    、43地號等7筆土地又已移轉登記予耿保安，顯見被上訴人
    確有授權游同枝出賣上開8筆土地，才會於交付所有權移轉
    登記文件予游同枝後，完全未過問土地辦理繼承情形，故被
    上訴人辯稱渠等未授權游同枝出賣系爭土地云云，顯與事實
    不符；縱認被上訴人未授權游同枝出賣系爭土地，惟被上訴
    人既有將印鑑章、印鑑證明及戶籍謄本等所有權移轉登記文
    件交付予游同枝，而被上訴人交付該等所有權移轉登記文件
    之行為，於客觀上又足使人相信被上訴人授權游同枝出賣系
    爭土地，依民法第169條規定，買賣契約仍屬有效。
二、被上訴人則以：系爭契約簽訂時，游明傳已經死亡，即無於
    系爭契約上簽名之可能；渠等雖有將個人之印鑑證明、印鑑
    章交付予游同枝，惟並不知悉游同枝有出賣系爭土地之意圖
    ，且上訴人所提出其上有被上訴人簽名之系爭同意書、第2
    次付款收據，皆非渠等所簽立，渠等皆否認有任何表示代理
    權授予游同枝，或知道游同枝表示為被上訴人之代理人而不
    為反對之意思表示之事實等語，資為答辯。並聲明：被上訴
    人在原審之訴駁回。
三、本件原審以上訴人未能證明被上訴人有授權訴外人游同枝出
    賣系爭土地之事實，亦未能證明被上訴人有表見代理之情事
    ，判決上訴人全部敗訴。上訴人聲明不服，聲明：(一)原判決
    廢棄；(二)被上訴人辰○○、卯○○○、丁○○○、癸○○、
    戊○、己○○、丑○○、辛○○、壬○○、子○○應將被繼
    承人庚○○所有系爭土地所有權應有部分252分之1辦理繼承
    登記後，將所有權應有部分252分之1移轉登記予上訴人，由
    上訴人公同共有; (三)被上訴人辰○○、丁○○○、戊○應將
    所有系爭土地所有權應有部分各252分之1移轉登記予上訴人
    ，由上訴人公同共有。
    上訴人之上訴理由除與原審相同部分予以引用外，並補充陳
    稱：
(一)上訴人於原審係主張被上訴人有授權游同枝出賣系爭土地予
    上訴人之被繼承人耿保安，而非主張被上訴人之被繼承人游
    明傳於生前有授權游同枝出賣系爭土地予耿保安，惟原審判
    決理由卻謂「原告主張游同枝係受游明傳生前委任而為系爭
    契約出賣人代理人…」，原審判決就上訴人之主張顯有誤認
    ，原審判決基於誤認所為論斷，自不足採。
(二)系爭契約就游明傳繼承人雖僅記載游同枝，而未記載被上訴
    人之姓名，但被上訴人確有授權游同枝出賣系爭土地予耿保
    安，有下列事證可稽：
  1.系爭同意書上關於丁○○○、戊○之印文，及第2次付款收
    據上關於庚○○、辰○○、丁○○○、戊○之印文（參原證
    五收據），均與渠等印鑑章相符（參原證十二，上訴人尚保
    有被上訴人庚○○、辰○○、丁○○○之印鑑證明，惟戊○
    部分則無法尋獲，但戊○部分亦為印鑑章）。
  2.被上訴人已於78年6月27日將同地段第34、36-4、41-1、42-
    1、43-2、44、43地號等7筆土地所有權應有部分移轉登記予
    耿保安。
  3.被上訴人已將系爭土地所有權狀交付予耿保安，且設定抵押
    予耿保安。
  4.耿保安所購買上開8筆土地面積合計10254.2平方公尺（參原
    證三買賣土地明細記載），其中已過戶之同地段第34、36-4
    、41-1、42 -1、43-2、44、43地號等7筆土地面積達10241.
    7平方公尺，至系爭土地面積僅12.5平方公尺，被上訴人每
    人持分僅1.785平方公尺，若非因自耕能力之限制，系爭土
    地亦早已過戶，惟被上訴人卻辯稱未授權游同枝出賣系爭土
    地，實難取信於人。
  5.被上訴人雖辯稱渠等交付印鑑章、印鑑證明、戶籍謄本等過
    戶文件予游同枝，係為辦理繼承登記云云。然查，依系爭土
    地（參原證十土地登記謄本最未一筆）及同地段34、36-4、
    41-1、42-1、43-2、44、43地號等7筆林、建地土地登記謄
    本（參原證八）記載，被上訴人取得土地之原因發生日期為
    77年2月26日，可知游明傳之死亡日期應為77年2月26日，則
    倘若被上訴人係為辦理繼承登記而交付印鑑證明予游同枝，
    被上訴人申請印鑑證明之時間應為游明傳死亡後未久，然觀
    之被上訴人申請印鑑證明日期卻為77年10月5日或7日（參原
    證十二），已是游明傳死後7個多月後，顯與常情有違。且
    倘若被上訴人係為辦理繼承登記而交付印鑑證明等過戶文件
    予游同枝，依理被上訴人應會關心辦理繼承登記之情形，且
    辦妥繼承登記後亦會請求游同枝交付渠等所繼承土地之所有
    權狀正本，然查繼承登記於78年2月23日即已辦理完竣（參
    原證十），至今已達18年，被上訴人竟從未過問繼承登記辦
    理情形，亦未要求返還土地所有權狀正本，甚且同地段第34
    、36-4、41-1、42-1、43-2、44、43地號等7筆土地又已過
    戶予耿保安，系爭土地亦已設定抵押予耿保安，而被上訴人
    居住在游同枝附近，被上訴人就已辦妥繼承登記、移轉登記
    之事不可能不知情，然渠等卻從未為反對之表示，顯見被上
    訴人係因授權游同枝出賣上開8筆土地，才會於交付印鑑證
    明等過戶文件予游同枝後，完全未過問土地辦理繼承情形，
    故被上訴人辯稱渠等未授權游同枝出賣系爭土地云云，絕非
    真實。
(三)依證人寅○○○、李桂香於本院97年4月29日準備程序所為
    證言，益證被上訴人確有授權游同枝出賣土地予耿保安：
  1.原審於96年9月4日為瞭解被上訴人庚○○是否得為訴訟行為
    ，曾先至庚○○之住處，後轉至庚○○所在之野柳療養院進
    行瞭解，而當日上訴人之訴訟代理人陳雪萍律師及友人李桂
    香小姐先到達庚○○處所時，庚○○之媳婦即證人寅○○○
    女士很客氣，請上訴人訴訟代理人及李桂香小姐進去屋內坐
    ，寅○○○提及，當初游同枝出賣土地時，有帶庚○○一同
    出門，故庚○○有參與賣土地，且游同枝姊妹亦都知情，並
    有同意游同枝出賣，其中長女辰○○更有參與賣土地，並稱
    游同枝姊妹都住在附近，怎可能不知道土地出賣事等語。
  2.證人寅○○○就庚○○確有與游同枝共同處理出賣土地予耿
    保安事乙節，業已為真實證述，此有證人寅○○○於本院97
    年4月29日調查時證稱：「（你是否有說買賣土地都是庚○○與你先生在處理？）是的」、「（你先生在生前，買賣土
    地的事情，您是否知道?）我看到我先生還有他媽媽一直在
    忙進忙出的，所以我才問他到底在忙些什麼，他才說與他媽
    媽在處理買賣土地的事情」等語可稽，足證庚○○確有同意
    將系爭土地出賣予耿保安，並與游同枝共同處理或授權游同
    枝處理買賣事實，故庚○○有出賣系爭土地予耿保安，已無
    疑義。
  3.另證人寅○○○就被上訴人辰○○、丁○○○、戊○是否有
    授權游同枝出賣土地予耿保安乙節，雖證稱不知道，但寅○○○於96年9月4日確有向上訴人訴訟代理人及李桂香稱辰○○、丁○○○、戊○同意等語，已敘明如前，且有證人李桂
    香於本院97年4月29日調查時證稱：「（96年9月4日，我是
    否有請你帶我到庚○○家，請陳述當天發生的情形？）是。
    我們在聊天的當中有提到小姑他們都否認知道買賣土地的事
    情。當時寅○○○就說，他們都住在萬里、金山這一地帶，
    怎麼可能不知道土地買賣的事情。我們有提到已經有二個人
    已經和解了，但是另外那三個，還是否認知情。結果黃阿母
    就講說，有就有，沒有就沒有，怎麼可以這麼說。然後黃阿
    母有提到跟我們和解的那二個比較孝順。回程的時候，有請
    黃阿母出來作證，但是黃阿母說她要工作，不便出來作證」
    等語可稽，且證人寅○○○在場聽聞李桂香證言後，並未為
    任何反駁，足證上訴人代理人所陳述及李桂香所證述當日經
    過情形確為真實，益證辰○○、丁○○○、戊○確有授權游
    同枝出賣系爭土地予耿保安。至於證人寅○○○於本院97年
    4 月29日作證時何以推稱不知道，原因可能有二，一是怕得
    罪被上訴人辰○○、丁○○○、戊○，二是因上訴人對寅○○○之子即己○○、丑○○、辛○○等人提出偽造文書告訴
    （上證一，該刑事案號原為台灣士林地方法院檢察署96年度
    他字第20 89號宏股，後改分為97年度偵字第2954號宏股，
    其一案件事實略為法院判決己○○等人應將伊等繼承自游同
    枝之土地，依照買賣契約移轉登記予耿保安，惟己○○等人
    在一審法院判決伊等敗訴後，上訴二審法院，並於二審準備
    程序終結後言詞辯論終結前將土地移轉至伊等之姐夫簡鶱緄
    名下，應屬通謀虛偽意思表示，涉及偽造文書），寅○○○
    之子對上訴人心生不滿，甚至懷恨，故要求寅○○○推稱不
    知道，此由寅○○○97年4月29日出庭時，係由伊子己○○
    陪伴前來，作證時神情相當緊張，在法官還沒發問前，即先
    推稱什麼都不知道，就庚○○部分，亦先證稱伊於96年9月4
    日沒有向上訴人訴訟代理人說庚○○與游同枝一同去說買賣
    事，嗣經上訴人訴訟代理人指出證人李桂香在現場，證人寅
    ○○○才坦承確曾向上訴人代理人稱庚○○與游同枝一同去
    說買賣事，故由游黃李幼出庭之緊張神態，即可知寅○○○
    出庭推稱不知道乙節並非真實，故仍應以寅○○○96年9月4
    日之陳述為可採，而寅○○○於96年9月4日所以願意對上訴
    人之訴訟代理人及李桂香為真實陳述，應係該時檢察官就該
    刑事案件尚未開庭，寅○○○對上訴人尚無戒心，且伊子亦
    未事先交待談話內容，故乃將事實情況為真實敘述。
(四)退而言之，縱認被上訴人未授權游同枝出賣土地，然依民法
    第169條表現代理規定，被上訴人仍亦應負授權人之責任：
  1.按「由自己之行為表示以代理權授與他人，或知他人表示為
    其代理人而不為反對之表示者，對於第三人應負授權人之責
    任」，民法第169條定有明文。查被上訴人就有將印鑑章、
    印鑑證明及戶籍謄本等過戶文件交付予游同枝之事實，並不
    爭執。又繼承登記於78年2月23日即已辦理完竣，至今已達
    18年，被上訴人從未要求取回所繼承土地之所有權狀正本，
    且其中之同地段第34、36-4、41-1、42-1、43-2、44、43地
    號等7筆土地早於78年6月27日即已過戶予耿保安，就系爭土
    地亦已設定抵押予耿保安，而被上訴人居住在游同枝附近，
    就已辦妥移轉登記之事實不可能不知情，卻從未為反對之表
    示，被上訴人之種種行為表見，於客觀上實足使人相信被上
    訴人確有授權游同枝出賣系爭土地，故依民法第169條規定
    ，被上訴人仍應負授權人責任，上訴人請求被上訴人移轉系
    爭土地所有權登記，自屬有據。
  2.是否構成表見代理，應依個案認定，原審判決所援引之95 年
    度台上字第2426號判決，與本件原因事實不同，自不得適用
    於本案。
    被上訴人丁○○○、戊○則聲明：駁回上訴。被上訴人之答
    辯意旨與原審均屬相同予以引用。
    被上訴人癸○○、卯○○○、己○○、丑○○、辛○○、壬○○、子○○對於上訴人之聲明及請求之原因事實均表示沒
    有意見。
    被上訴人辰○○經合法通知未到庭，亦未提出書狀作何聲明
    或陳述。
四、不爭執事項：
(一)兩造於簽訂系爭契約之時，游明傳早已於77年2月26日死亡
    ，且游明傳之簽名乃游同枝代簽。
(二)上訴人所提出之系爭同意書、第2次付款收據，其上有被上
    訴人簽名之處皆非被上訴人所簽立。
(三)被上訴人確有交付印鑑章、印鑑證明、戶籍謄本予游同枝。
(四)同地段第34、36-4、41-1、42-1、43-2、44、43地號等7筆
    林、建地應有部分已移轉所有權登記予耿保安，並將系爭土
    地所有權狀正本交付耿保安，並設定抵押予耿保安。
五、爭執事項：
    上訴人主張被上訴人授權游同枝簽訂系爭契約，惟此為被上
    訴人所否認，是本件之爭點即為游同枝代理被上訴人與耿保
    安所簽訂之系爭契約，是否為有權代理或構成表見代理？
六、得心證理由：
(一)上訴人主張被上訴人辰○○、丁○○○、戊○及庚○○生前
    有授權游同枝與耿保安簽訂系爭契約，雖庚○○之繼承人即
    被上訴人癸○○、卯○○○、己○○、丑○○、辛○○、壬○○、子○○對此並無意見，然此為庚○○之其他繼承人兼
    游明傳之繼承人之被上訴人丁○○○、戊○、辰○○所否認
    ，辯稱：其雖曾交付印鑑證明、印鑑章及戶籍謄本等物與游
    同枝，然係為辦理繼承登記，而非同意授權游同枝出賣系爭
    土地及辦理所有權移轉登記等語。查：被上訴人辰○○、丁○○○、戊○及庚○○對於曾交付印鑑證明、印鑑章及戶籍
    謄本等物與游同枝之情並不爭執，雖以提供上開資料係供游
    同枝辦理繼承登記，而非同意授權游同枝出賣系爭土地及辦
    理所有權移轉登記置辯，然觀諸系爭土地登記第二類謄本 (
    見原審卷第127頁)，被上訴人丁○○○、戊○、辰○○及庚○○之繼承登記係在78年2月23日辦理完畢，被上訴人丁○○○、辰○○及庚○○則早在77年10月5日至同月7日間即已
    申請臺北縣萬里鄉戶政事務所核發印鑑證明 (見原審卷第
    208頁至210頁)，核被上訴人丁○○○、辰○○及庚○○申
    領印鑑證明之時間與系爭契約簽訂之時間 (77年10月1日)甚
    為接近，反而與辦理繼承登記有近4個月之時間差距，被上
    訴人辰○○、丁○○○、戊○及庚○○交付印鑑證明、印鑑
    章及戶籍謄本等物與游同枝是否僅為辦理繼承登記，已堪質
    疑。且印鑑證明、印鑑章及戶籍謄本等物除辦理繼承登記外
    ，尚為辦理不動產所有權移轉登記所必備之文件，此為公眾
    周知之事實，被上訴人丁○○○、戊○、辰○○及庚○○於
    77年、78年間將上開文件交付游同枝，倘若確為辦理繼承登
    記，衡情游同枝應於辦畢繼承登記後，將所取得之所有權狀
    各自交付被上訴人丁○○○、戊○、辰○○及庚○○持有保
    管，並於嗣後協議分割被繼承人游明傳之遺產，甚或訴請裁
    判分割，然游同枝始終未曾將土地所有權狀各自交付被上訴
    人丁○○○、戊○、辰○○及庚○○，亦未與其協議分割被
    繼承人游明傳之遺產，被上訴人對游同枝上開違反常理之舉
    動，迄上訴人於96年5月16日起訴前，長達10餘年，均未要
    求游同枝交付所有權狀，亦未要求協議分割遺產，而任由被
    繼承人游明傳為數不少之遺產長達10餘年閒置而不聞不問。
    且系爭土地倘若尚為被繼承人游明傳之被繼承人辦理繼承登
    記而屬公同共有，被上訴人丁○○○、戊○、辰○○及庚○○與其他繼承人等人應逐年繳納地價稅，按諸常情，倘被上
    訴人丁○○○、戊○、辰○○及庚○○確知其仍為公同共有
    人，當甚為關切，而與其他繼承人協議如何分擔地價稅之繳
    納數額，尤無長達10餘年之久全然未加聞問之理。甚且其中
    已有7筆之之林、建地早已移轉登記為上訴人之被繼承人耿
    保安所有、系爭土地之所有權狀已交付耿保安並已遭設定抵
    押權而毫無任何異議之理，被上訴人所辯交付印鑑證明等物
    純為辦理繼承登記云云，在在均有違常理、常情，難以採信
    ，復參以證人即游同枝之配偶寅○○○於本院調查時證稱：
    「 (你當天是否有說你小姑三人【指被上訴人辰○○、丁○○○、戊○】都住在金山、萬里這一帶，若有買賣土地，不
    可能不知道？)我當時是講說我有問我先生，到底小姑他們
    是否知道有關買賣的事情。我先生說他們應該知道。」「(
    你是否有說買賣土地都是庚○○與你先生在處理？)是的。
    」「 (妳先生在生前，買賣土地的事情，你是否知道？)我
    看到我先生還有他媽媽一直在忙進忙出的，所以我才問他到
    底在忙些什麼，他才說與他媽媽在處理買賣土地的事情。」
    「我先生只有跟我說過媽媽要賣一些土地。」等語，上訴人
    主張被上訴人辰○○、丁○○○、戊○及庚○○生前授權游
    同枝與耿保安簽訂系爭契約之情，自堪信實。
(二)按以不能之給付為契約之標的者，其契約為無效。但其不能
    之情形可以除去，而當事人訂約時並預期於不能之情形除去
    後為給付者，其契約仍為有效，民法第246條第1項定有明文
    。又私有農地所有權之移轉，其承受人以能自耕者為限，違
    反前項規定者，其所有權之移轉無效，89年1月26日修正前
    土地法第30條第1、2項亦定有明文。查系爭土地屬於旱地，
    有系爭土地登記第二類謄本在卷可稽，雖於訂約時耿保安無
    自耕能力，然觀諸系爭契約第6條下方蓋有「對田旱地移轉
    時間不限，其田旱地應繳增值稅歸甲方負擔」之條戳印文、
    系爭契約所附特約條件第3條及特別條件第1條下方均蓋有「
    對田旱地應繳增值稅不包括契約第6條在內雙方約束由承買
    人於可辦理過戶時由承買人自行負擔」條戳印文等情，足見
    契約當事人於訂約時應已知有給付不能情事，故約定「於可
    辦理過戶時」方為移轉登記，此應與民法第246條第1項但書
    規定相符，故系爭契約當屬有效，上訴人丙○○○、甲○○
    、乙○○既為耿保安之繼承人，自得繼承耿保安於系爭契約
    買受人之地位，依民法第348條第1項之規定，請求被上訴人
    辰○○、丁○○○、戊○及庚○○將系爭土地所有權應有部
    分移轉登記予上訴人。
七、綜上所述，上訴人之被繼承人耿保安係與被上訴人辰○○等
    人之有權代理人游同枝簽訂系爭契約，且系爭契約係屬有效
    成立，從而，上訴人依據買賣契約及繼承之法律關係，訴請
    被上訴人辰○○、丁○○○、戊○將系爭土地所有權應有部
    分各252分之1移轉登記予上訴人、庚○○之繼承人於辦畢繼
    承登記後，將所有權應有部分252分之1移轉登記予上訴人，
    洵屬有據，應予准許。原審為上訴人敗訴之判決，容有未洽
    。上訴意旨指摘原判決不當，求予廢棄改判，為有理由，爰
    由本院將原判決予以廢棄，並改判如主文第2項、第3項所示
    。
八、據上論結，本件上訴為有理由，依民事訴訟法第436條之1第
    3項、第463條、第385條第1項前段、第450條、第78條、第
    87 條第1項，判決如主文。
中    華    民    國    98    年     7     月    6    日
                  民事庭審判長法  官  林金發
                              法  官  王翠芬
                              法  官  徐世禎
以上正本係照原本作成。
本件判決不得上訴。
中    華    民    國    98    年    7     月    6     日
                              書記官  周素秋


司法院資訊處製作；財團法人民間司法改革基金會備份。
